---
title: "Projekt Inteligencja Obliczeniowa"
author: "Justyna Sarkowicz, Olga Sieradzan, Weronika Duda, Amelia Madej, Aleksandra Węgrzyn"
date: "`r Sys.Date()`"
output: 
  html_document:
    toc: true
    toc_depth: 3
    toc_float: 
      collapsed: true
      smooth_scroll: true
    toc_font: "Arial"
    df_print: paged
---

<style>
  img {
    width: 100%;
    height: auto;
  }
</style>

```{r setup, include=FALSE}
knitr::opts_chunk$set(echo = TRUE)
```

```{r, echo=FALSE, include=FALSE, message=FALSE, warning=FALSE}
library(readxl)
library(ggplot2)
library(gridExtra)
library(psych)
library(patchwork)
library(dplyr)
library(tidyr)
```

# Wprowadzenie

<div style='text-align: justify'>
**Problem komiwojażera** (ang. Travelling Salesman Problem, TSP) to jedno z najbardziej znanych oraz intensywnie badanych zagadnień w dziedzinie optymalizacji kombinatorycznej oraz teorii grafów. W swojej klasycznej formie problem ten polega na znalezieniu najkrótszej możliwej trasy, która odwiedza dokładnie raz każdy z zadanych punktów i powraca do punktu początkowego. TSP znajduje zastosowanie w wielu dziedzinach, takich jak logistyka, planowanie tras, produkcja czy genetyka.

TSP jest problemem należącym do klasy NP-trudnych, co oznacza, że wraz ze wzrostem liczby punktów (miast) liczba możliwych tras rośnie w sposób wykładniczy, a dokładne rozwiązanie staje się coraz trudniejsze do obliczenia w rozsądnym czasie. Z tego powodu opracowanie efektywnych algorytmów heurystycznych i metaheurystycznych, które pozwalają na znalezienie bliskich optymalnym rozwiązań w akceptowalnym czasie.

Celem naszego projektu jest implementacja sześciu różnych algorytmów, które rozwiązują problem komiwojażera.
</div>

# Solver

<div style='text-align: justify'>
Wyniki uzyskane za pomocą zaimplementowanych algorytmów zostaną porównane z tymi uzyskanymi w Solverze. Będzie to nasz benchmark.
</div>

```{r, echo=FALSE, include=FALSE}
solver <- read_excel("C:/Users/Justyna/source/repos/Projekt_IO/TSP-problem/Solver.xlsx")
#solver <- read_excel("C:/Users/user/Downloads/Solver.xlsx")
```

```{r, echo=FALSE}
solver[,c(2,4,6)]
```

<div style='text-align: justify'>
W przypadku danych TSP_48 czasy są tutaj dość zbliżone. Najniższy z nich to 92.625 s. Natomiast dla TSP_76 mamy dwie wartości znacząco odstające od pozostałych. Dla TSP_127 czasy są zdecydowanie najdłuższe w stosunku do pozostałych. Nie ma tam tak rozbieżnych wyników jak dla TSP_76. 
</div>

## Statystyki

W statystykach poniżej przedstawiono najkrótszą oraz najdłuższą długość ścieżki uzyskaną przez Solver. Mamy również wyciągniętą średnią ze wszystkich wyników.

```{r, echo=FALSE}
sol_tsp48 <- describe(solver$TSP_48)
sol_tsp76 <- describe(solver$TSP_76)
sol_tsp127 <- describe(solver$TSP_127)
sol <- rbind(sol_tsp48)
sol <- rbind(sol, sol_tsp76)
sol <- rbind(sol, sol_tsp127)
sol <- sol[ ,c("min", "max", "mean")]
rownames(sol) <- c("TSP_48", "TSP_76", "TSP_127")
sol
```

Będzie to nasz benchmark, do którego będziemy odnosić wyniki uzyskane przez pozostałe algorytmy.

# Algorytmu Najbliższego Sąsiada (NN)

<div style='text-align: justify'>
**Algorytm najbliższego sąsiada** (ang. nearest neighbour algorithm, NN) jest prostym algorytmem służącym do rozwiązania prolemu komiwojażera. Jego celem jest znalezienie najkrótszej trasy, która przechodzi przez wszystkie miasta. Proces rozpoczyna się od wybranego miasta, a następnie w każdym kroku wybierane jest najbliższe miasto, które jeszcze nie zostało odwiedzone, do którego algorytm przechodzi. Po odwiedzeniu wszystkich miast algorytm kończy działanie i zwraca uzyskaną trasę.
</div>

## Badane parametry

W ramach algorytmu nalbliższego sąsiada badaniu poddano wpływ różnych wartości parametru `miasto startowe`.

<br>
```{r, echo=FALSE, include=FALSE}
 NN_tsp48 <- read_excel("C:/Users/Justyna/source/repos/Projekt_IO/TSP-problem/NN.xlsx", 
     sheet = "TSP_48")
 NN_tsp76 <- read_excel("C:/Users/Justyna/source/repos/Projekt_IO/TSP-problem/NN.xlsx", 
     sheet = "TSP_76")
 NN_tsp127 <- read_excel("C:/Users/Justyna/source/repos/Projekt_IO/TSP-problem/NN.xlsx", 
     sheet = "TSP_127")

# NN_tsp48 <- read_excel("C:/Users/user/Downloads/NN.xlsx", 
#     sheet = "TSP_48")
# NN_tsp76 <- read_excel("C:/Users/user/Downloads/NN.xlsx", 
#     sheet = "TSP_76")
# NN_tsp127 <- read_excel("C:/Users/user/Downloads/NN.xlsx", 
#     sheet = "TSP_127")
```

```{r, echo=FALSE}
w_tsp48 <- ggplot(NN_tsp48, aes(x = Punkt, y = Wynik)) +
  geom_point(size = 2, position = position_jitter(width = 0.2), colour = "blue") +
  labs(
    title = "TSP_48",
    x = "Punkt początkowy",
    y = "Długość ścieżki"
  ) +
  theme_minimal() +
  theme(
    plot.title = element_text(size = 10, hjust = 0.5))

w_tsp76 <- ggplot(NN_tsp76, aes(x = Punkt, y = Wynik)) +
  geom_point(size = 2, position = position_jitter(width = 0.2), colour = "blue") +
  labs(
    title = "TSP_76",
    x = "Punkt początkowy",
    y = "Długość ścieżki"
  ) +
  theme_minimal() +
  theme(
    plot.title = element_text(size = 10, hjust = 0.5))

w_tsp127 <- ggplot(NN_tsp127, aes(x = Punkt, y = Wynik)) +
  geom_point(size = 2, position = position_jitter(width = 0.2), colour = "blue") +
  labs(
    title = "TSP_127",
    x = "Punkt początkowy",
    y = "Długość ścieżki"
  ) +
  theme_minimal() +
  theme(
    plot.title = element_text(size = 10, hjust = 0.5))

(w_tsp48 + w_tsp76 + w_tsp127 + guide_area()) +
  plot_layout(guides = "collect") +  
  plot_annotation(title = "Długość ścieżki w zależności od punktu startowego",
                  theme = theme(
      plot.title = element_text(size = 14, face = "bold", hjust = 0.5)))
```

Na wykresach widzimy długość trasy w zależności od punktu startowego. Punkt startowy to miasto, z którego zaczynamy szukać najkrótszej trasy. Z wykresów nie da się wiele wyciągnąć, nie ma tutaj żadnej zależności. Widzimy jednak, że wybór punktu początkowego, z którego zaczyna algorytm ma znaczenie.

```{r echo=FALSE, include=FALSE}
stat_NN_tsp48 <- describe(NN_tsp48$Wynik)
stat_NN_tsp76 <- describe(NN_tsp76$Wynik)
stat_NN_tsp127 <- describe(NN_tsp127$Wynik)
stat_NN <- rbind(stat_NN_tsp48)
stat_NN <- rbind(stat_NN, stat_NN_tsp76)
stat_NN <- rbind(stat_NN, stat_NN_tsp127)
stat_NN <- stat_NN[ ,c("min", "max", "mean")]
rownames(stat_NN) <- c("TSP_48", "TSP_76", "TSP_127")
stat_NN
```

W tabelce widzimy najkrótsze ścieżki otrzymane dla poszczególnych TSP.

* **TSP_48**

Długość ścieżki wyniosła **12012** i jest to gorszy wynik od Solvera o **1144**. Średni wynik również jest gorszy.

* **TSP_76**

Długość ścieżki wyniosła **130921** i jest to gorszy wynik od Solvera o **12627.5**. Średni wynik również jest gorszy.

* **TSP_127**

Długość ścieżki wyniosła **133970.6** i jest to gorszy wynik od Solvera o **6247**. Średni wynik tutaj też jest gorszy.

Za pomocą tego algorytmu nie udało się uzyskać lepszych wyników niż Solver dla TSP_48 i TSP_76.

# Algorytm wspinaczki z multistartem (IHC)

<div style='text-align: justify'>
**Algorytm iteracyjnej wspinaczki** to technika optymalizacyjna, stosowana do znajdowania zbliżonych do optymalnych rozwiązań problemów, które mogą mieć wiele lokalnych minimów. Wykorzystuje on podejście algorytmu wspinaczki, rozszerzone o wielokrotne losowanie różnych początkowych rozwiązań, co zwiększa szansę na znalezienie 
rozwiązania bliskiego globalnemu optimum.
</div>

## Badane parametry


W ramach algorytmu iteracyjnej wspinaczki badane są następujące parametry:

 - **`liczba punktów początkowych`** - maksymalna liczba losowych punktów początkowych, z których algorytm rozpoczyna wspinaczkę
 
 - **`rodzaj sąsiedztwa`** - metoda generowania nowych rozwiązań na podstawie aktualnego rozwiązania. W badaniu uwzględniono typy:
 
    - **`swap`** nowe rozwiązanie powstaje poprzez zamianę miejscami dwóch miast w bieżącej trasie
    
    - **`insertion`** polega na wyborze jednego miasta z danej trasy, usunięciu go z jego pierwotnej pozycji, a następnie wstawieniu go w inne, wybrane miejsce w tej samej trasie
    
    - **`2-opt`** wiąże się z odwróceniem segmentu trasy między dwoma wybranymi wierzchołkami, co prowadzi do zmiany kolejności miast w tym segmencie
  
    <p style="margin-top: 10px;">
 - **`czas działania`** - czas, jaki posiada algorytm na znalezienie rozwiązania
 
 - **`liczba iteracji bez poprawy`** - liczba iteracji, po której algorytm kończy działanie, jeśli nie znaleziono lepszego rozwiązania
 
 - **`liczba iteracji wspinaczki`** - liczba iteracji, jaką algorytm może wykonać w jednej próbie wspinaczki
    </p>
    
```{r echo=FALSE, include=FALSE}
# IHC_compare_methods <- read_excel("C:/Users/user/Downloads/IHC.xlsx", 
#     sheet = "Porównanie_metod")
# IHC_max_iterations <- read_excel("C:/Users/user/Downloads/IHC.xlsx", 
#     sheet = "max_iterations")

IHC_compare_methods <- read_excel("C:/Users/Justyna/source/repos/Projekt_IO/TSP-problem/IHC.xlsx", 
    sheet = "Porównanie_metod")
IHC_max_iterations <- read_excel("C:/Users/Justyna/source/repos/Projekt_IO/TSP-problem/IHC.xlsx", 
    sheet = "max_iterations")
```

### Rodzaj sasiedztwa

```{r echo=FALSE}
IHC_compare_methods$Dataset <- c("TSP_48", "TSP_76", "TSP_127")

compare_metods_tsp48 <- IHC_compare_methods[1, ] %>% pivot_longer(cols = -Dataset, names_to = "Metoda", values_to = "Długość ścieżki")
compare_metods_tsp76 <- IHC_compare_methods[2, ] %>% pivot_longer(cols = -Dataset, names_to = "Metoda", values_to = "Długość ścieżki")
compare_metods_tsp127 <- IHC_compare_methods[3, ] %>% pivot_longer(cols = -Dataset, names_to = "Metoda", values_to = "Długość ścieżki")

p1 <- ggplot(compare_metods_tsp48, aes(x = reorder(Metoda, -`Długość ścieżki`), y = `Długość ścieżki`, fill = Metoda)) +
  geom_col() +
  geom_text(aes(label = round(`Długość ścieżki`, 1)), vjust = 2, color = "black", size = 3.2) + 
  labs(
    title = "TSP_48",
    x = "Metoda",
    y = "Długość ścieżki"
  ) +
  theme_minimal() +
  theme(
    plot.title = element_text(size = 10, hjust = 0.5))

p2 <- ggplot(compare_metods_tsp76, aes(x = reorder(Metoda, -`Długość ścieżki`), y = `Długość ścieżki`, fill = Metoda)) +
  geom_col() +
  geom_text(aes(label = round(`Długość ścieżki`, 1)), vjust = 2, color = "black", size = 3.2) + 
  labs(
    title = "TSP_76",
    x = "Metoda",
    y = "Długość ścieżki"
  ) +
  theme_minimal() +
  theme(
    plot.title = element_text(size = 10, hjust = 0.5))

# Wykres dla TSP_127
p3 <- ggplot(compare_metods_tsp127, aes(x = reorder(Metoda, -`Długość ścieżki`), y = `Długość ścieżki`, fill = Metoda)) +
  geom_col() +
  geom_text(aes(label = round(`Długość ścieżki`, 1)), vjust = 2, color = "black", size = 3.2) + 
  labs(
    title = "TSP_127",
    x = "Metoda",
    y = "Długość ścieżki"
  ) +
  theme_minimal() +
  theme(
    plot.title = element_text(size = 10, hjust = 0.5))

(p1 + p2 + p3 + guide_area()) +
  plot_layout(guides = "collect") +  
  plot_annotation(title = "Długość ścieżki w zależności od rodzaju ruchu",
                  theme = theme(
      plot.title = element_text(size = 14, face = "bold", hjust = 0.5)))
```

### Porównanie metod

```{r, echo=FALSE, include=FALSE}
#porownanie_metod_tsp48 <- read_excel("C:/Users/Justyna/source/repos/Projekt_IO/TSP-problem/NN.xlsx", 
#    sheet = "Porównanie_metod+1")
#max_iteration_tsp48 <- read_excel("C:/Users/Justyna/source/repos/Projekt_IO/TSP-problem/NN.xlsx", 
#    sheet = "max_iterations_1")
#restart_tsp48 <- read_excel("C:/Users/Justyna/source/repos/Projekt_IO/TSP-problem/NN.xlsx", 
#    sheet = "Restart_1")
#point_tsp48 <- read_excel("C:/Users/Justyna/source/repos/Projekt_IO/TSP-problem/NN.xlsx", 
#    sheet = "Point_1")

#porownanie_metod_tsp76 <- read_excel("C:/Users/Justyna/source/repos/Projekt_IO/TSP-problem/NN.xlsx", 
#    sheet = "Porównanie_metod_2")
#max_iteration_tsp76 <- read_excel("C:/Users/Justyna/source/repos/Projekt_IO/TSP-problem/NN.xlsx"
#                                  , 
#    sheet = "max_iterations_2")
#restart_tsp76 <- read_excel("C:/Users/Justyna/source/repos/Projekt_IO/TSP-problem/NN.xlsx", 
#    sheet = "Restart_2")
#point_tsp76 <- read_excel("C:/Users/Justyna/source/repos/Projekt_IO/TSP-problem/NN.xlsx", 
#    sheet = "Point_2")

#porownanie_metod_tsp127 <- read_excel("C:/Users/Justyna/source/repos/Projekt_IO/TSP-problem/NN.xlsx", 
#    sheet = "Porównanie_metod_3")
#max_iteration_tsp127 <- read_excel("C:/Users/Justyna/source/repos/Projekt_IO/TSP-problem/NN.xlsx", 
#    sheet = "max_iterations_3")
#restart_tsp127 <- read_excel("C:/Users/Justyna/source/repos/Projekt_IO/TSP-problem/NN.xlsx", 
#    sheet = "Restart_3")
#point_tsp127 <- read_excel("C:/Users/Justyna/source/repos/Projekt_IO/TSP-problem/NN.xlsx", 
#    sheet = "Point_3")
```

Stałe parametry:

* start_point = 0

* max_time = 500

* random_restart = 1

* max_iteration = 150

```{r, echo=FALSE}
#p1 <- ggplot(porownanie_metod_tsp48, aes(x = reorder(Metoda, -`Długość ścieżki`), y = `Długość ścieżki`, fill = Metoda)) +
#  geom_col() +
#  geom_text(aes(label = `Długość ścieżki`), vjust = 2, color = "black", size = 3.2) + 
#  labs(
#    title = "TSP_48",
#    x = "Metoda",
#    y = "Długość ścieżki"
#  ) +
#  theme_minimal()

# p2 <- ggplot(porownanie_metod_tsp76, aes(x = reorder(Metoda, -`Długość ścieżki`), y = `Długość ścieżki`, fill = Metoda)) +
#   geom_col() +
#   geom_text(aes(label = round(`Długość ścieżki`,1)), vjust = 2, color = "black", size = 3.2) + 
#   labs(
#     title = "TSP_76",
#     x = "Metoda",
#     y = "Długość ścieżki"
#   ) +
#   theme_minimal()

# p3 <- ggplot(porownanie_metod_tsp127, aes(x = reorder(Metoda, -`Długość ścieżki`), y = `Długość ścieżki`, fill = Metoda)) +
#   geom_col() +
#   geom_text(aes(label = round(`Długość ścieżki`,1)), vjust = 2, color = "black", size = 3.2) + 
#   labs(
#     title = "TSP_127",
#     x = "Metoda",
#     y = "Długość ścieżki"
#   ) +
#   theme_minimal()
# 
# (p1 + p2 + p3) +
#   plot_layout(guides = "collect", ncol = 2) +  # Wspólna legenda, układ 2 kolumny
#   plot_annotation(title = "Długość ścieżki w zależności od rodzaju ruchu")
```

<div style='text-align: justify'>
Na wykresach możemy zobaczyć jak w zależności od metody zmieniała się długość ścieżki. Dla każdego TSP najwyższe wartości są otrzymywane przy użyciu klasycznego algorytmu. Natomiast w dwóch przypadkach najlepszy wynik został uzyskany gdy algorytm skorzystał z ruchu 2-opt. Dla TSP_48 i TSP_76 widać, że znacząco dobrze wypadł w odniesieniu do pozostałych. Wykorzystanie ruchu insertion dobrze się sprawdziło w szczegółności dla TSP_127. Jednak jest nie wielka różnica pomiędzy obiema metodami.
</div>

```{r, echo=FALSE}
# por_st48 <- describe(porownanie_metod_tsp48$`Długość ścieżki`)
# por_st76 <- describe(porownanie_metod_tsp76$`Długość ścieżki`)
# por_st127 <- describe(porownanie_metod_tsp127$`Długość ścieżki`)
# por_st <- rbind(por_st48)
# por_st <- rbind(por_st, por_st76)
# por_st <- rbind(por_st, por_st127)
# por_st <- por_st[ ,c("min", "max", "mean")]
# rownames(por_st) <- c("TSP_48", "TSP_76", "TSP_127")
# por_st
```

W odniesieniu do Solvera, możemy zobaczyć, że dla TSP_76 i TSP_127 uzyskane wyniki są niższe. Natomiast dla TSP_48 wynik jest delikatnie wyższy. Średnie nie różnią się znacząco od tych z Solvera.

### Liczba iteracji

Stałe parametry:

* start_point = 0

* max_time = 500

* random_restart = 1

```{r, echo=FALSE, warning=FALSE}
# m1 <- ggplot(max_iteration_tsp48, aes(x = PARAMETR, y = WYNIK)) +
#   geom_line(colour = "pink", size = 1) +
#   labs(
#     title = "TSP_48",
#     x = "Liczba iteracji",
#     y = "Długość ścieżki"
#   ) +
#   theme_minimal() +
#   xlim(0,100)
# 
# m2 <- ggplot(max_iteration_tsp76, aes(x = PARAMETR, y = WYNIK)) +
#   geom_line(colour = "pink", size = 1) +
#   labs(
#     title = "TSP_76",
#     x = "Liczba iteracji",
#     y = "Długość ścieżki"
#   ) +
#   theme_minimal() +
#   xlim(0,100)
# 
# m3 <- ggplot(max_iteration_tsp127, aes(x = PARAMETR, y = WYNIK)) +
#   geom_line(colour = "pink", size = 1) +
#   labs(
#     title = "TSP_127",
#     x = "Liczba iteracji",
#     y = "Długość ścieżki"
#   ) +
#   theme_minimal() +
#   xlim(0,100)
# 
# 
# 
# (m1 + m2 + m3) +
#   plot_layout(guides = "collect", ncol = 2) +  
#   plot_annotation(title = "Długość ścieżki w zależności od liczby iteracji")
```

<div style='text-align: justify'>
Na powyższych wykresach widzimy zależność długości ścieżki od liczby iteracji. Od razu widzimy, że w każdym przypadku wraz ze wzrostem iteracji, maleje długość ścieżki. Jednak w pewnym momencie dla każdego TSP pojawia się stała wartość, poniżej której algorytm już nie schodzi. Jest to logiczne, ponieważ algorytm nie jest w stanie bez końca szukać lepszego rozwiązania. Jest ich skończona ilość. Liczba iteracji jest różna w zależności od TSP. Dla TSP_48 jest to ok. 20 iteracji, dla TSP_76 - ok. 65 iteracji, a dla TSP_127 - ok. 45 iteracji. Zatem liczba miast nie wpływa na to po jakiej liczbie iteracji otrzymamy najlepszy wynik.
</div>

```{r, echo=FALSE}
# mi_st48 <- describe(max_iteration_tsp48$WYNIK)
# mi_st76 <- describe(max_iteration_tsp76$WYNIK)
# mi_st127 <- describe(max_iteration_tsp127$WYNIK)
# mi_st <- rbind(mi_st48)
# mi_st <- rbind(mi_st, mi_st76)
# mi_st <- rbind(mi_st, mi_st127)
# mi_st <- mi_st[ ,c("min", "max", "mean")]
# rownames(mi_st) <- c("TSP_48", "TSP_76", "TSP_127")
# mi_st
```

<div style='text-align: justify'>
Zmiana parametru `liczba iteracji` sprawiła, że wyniki są zdecydowanie lepsze w odróżnieniu do solvera i też lepsze niż gdy próbowaliśmy różnego rodzaju ruchy. Uzyskane wyniki są jak narazie najlepsze dla każdego TSP. Średnie są niższe od tych otrzymanych przez solver.
</div>

### Liczba restartów

Stałe parametry:

* start_point = 0

* max_time = 500

* max_iteration = 150

```{r, echo=FALSE}
# r1 <- ggplot(restart_tsp48, aes(x = PARAMETR, y = WYNIK)) +
#   geom_line(colour = "lightblue", size = 1) +
#   geom_point(size = 2, position = position_jitter(width = 0.2), colour = "blue") +
#   labs(
#     title = "TSP_48",
#     x = "Liczba restartów",
#     y = "Długość ścieżki"
#   ) +
#   theme_minimal()
# 
# r2 <- ggplot(restart_tsp76, aes(x = PARAMETR, y = WYNIK)) +
#   geom_line(colour = "lightblue", size = 1) +
#   geom_point(size = 2, position = position_jitter(width = 0.2), colour = "blue") +
#   labs(
#     title = "TSP_76",
#     x = "Liczba restartów",
#     y = "Długość ścieżki"
#   ) +
#   theme_minimal()
# 
# r3 <- ggplot(restart_tsp127, aes(x = PARAMETR, y = WYNIK)) +
#   geom_line(colour = "lightblue", size = 1) +
#   geom_point(size = 2, position = position_jitter(width = 0.2), colour = "blue") +
#   labs(
#     title = "TSP_127",
#     x = "Liczba restartów",
#     y = "Długość ścieżki"
#   ) +
#   theme_minimal()
# 
# 
# (r1 + r2 + r3) +
#   plot_layout(guides = "collect", ncol = 2) +  
#   plot_annotation(title = "Długość ścieżki w zależności od liczby restartów")
```

<div style='text-align: justify'>
Można zauważyć, że na każdym z wykresów pojawia się tendencja spadkowa długości ścieżki. W różnym stopniu ją widać w zależności od liczby miast, ponieważ wyniki wahają się w dużym stopniu w zależności od liczby restartów. Wahania te zdają się maleć wraz z liczbą restartów, jednak aby to sprawdzić należałoby sprawdzić większą liczbę restartów.
</div>

```{r, echo=FALSE}
# r_st48 <- describe(restart_tsp48$WYNIK)
# r_st76 <- describe(restart_tsp76$WYNIK)
# r_st127 <- describe(restart_tsp127$WYNIK)
# r_st <- rbind(r_st48)
# r_st <- rbind(r_st, r_st76)
# r_st <- rbind(r_st, r_st127)
# r_st <- r_st[ ,c("min", "max", "mean", "sd")]
# rownames(r_st) <- c("TSP_48", "TSP_76", "TSP_127")
# r_st
```

<div style='text-align: justify'>
Ten parametr zdecydowanie polepszył wyniki. Są one lepsze niż w przypadku `liczby iteracji`. Średnie też są niższe. Wartość odchylenia mówi nam, że jednak wartości te bardzo nie odbiegają od średniej.
</div>

### Punkt początkowy

Stałe parametry:

* max_time = 500

* random_restart = 1

* max_iteration = 150

```{r, echo=FALSE}
# pt1 <- ggplot(point_tsp48, aes(x = reorder(factor(PARAMETR), -WYNIK), y = WYNIK, fill = factor(PARAMETR))) +
#   geom_col() +
#   geom_text(aes(label = round(WYNIK,2)), vjust = 2, color = "black", size = 4) + 
#   labs(
#     title = "TSP_48",
#     x = "Punkt początkowy",
#     y = "Długość ścieżki",
#     fill = "Punkt pocz."
#   ) +
#   theme_minimal()
# 
# pt2 <- ggplot(point_tsp76, aes(x = reorder(factor(PARAMETR), -WYNIK), y = WYNIK, fill = factor(PARAMETR))) +
#   geom_col() +
#   geom_text(aes(label = round(WYNIK,2)), vjust = 2, color = "black", size = 4) + 
#   labs(
#     title = "TSP_76",
#     x = "Punkt początkowy",
#     y = "Długość ścieżki",
#     fill = "Punkt pocz."
#   ) +
#   theme_minimal()
# 
# pt3 <- ggplot(point_tsp127, aes(x = reorder(factor(PARAMETR), -WYNIK), y = WYNIK, fill = factor(PARAMETR))) +
#   geom_col() +
#   geom_text(aes(label = round(WYNIK,2)), vjust = 2, color = "black", size = 4) + 
#   labs(
#     title = "TSP_127",
#     x = "Punkt początkowy",
#     y = "Długość ścieżki",
#     fill = "Punkt pocz."
#   ) +
#   theme_minimal()
```

Wylosowany punkt początkowy nie wpływa znacząco na długość ścieżki. Jeżeli punkt został dobrze trafiony to długość jest mniejsza jak dla TSP_48 i punktu startowego 11.

```{r, echo=FALSE}
# pt_st48 <- describe(point_tsp48$WYNIK)
# pt_st76 <- describe(point_tsp76$WYNIK)
# pt_st127 <- describe(point_tsp127$WYNIK)
# pt_st <- rbind(pt_st48)
# pt_st <- rbind(pt_st, r_st76)
# pt_st <- rbind(pt_st, r_st127)
# pt_st <- pt_st[ ,c("min", "max", "mean")]
# rownames(pt_st) <- c("TSP_48", "TSP_76", "TSP_127")
# pt_st
```

<div style='text-align: justify'>
Uzyskana długość ścieżki jest najniższa dla TSP_48. Widocznie wylosowany punkt został dobrze trafiony. Dla pozostałych TSP minimalna długość ścieżki jest taka sama jak ta osiągnięta przy zmianie wartości parametru restartu.
</div>

## Podsumowanie

<div style='text-align: justify'>
Wyniki otrzymane poprzez zmianę poszczególnych parametrów są zdecydowanie lepsze niż te uzyskane przez Solver. Szczególnie zmiana parametru `liczba restartów` zaprezentowała ciekawe wyniki. Przy stałych pozostałych parametrach: start_point = 0, max_time = 500s, max_iteration = 150 osiągnieto przy jego zmianie najlepsze wyniki równe:
</div>

```{r, echo=FALSE}
#r_st[,c(1,3)]
```

* Dla TSP_48 najniższy wynik został uzyskany pierwszy raz przy 5 restartach i wyniósł on: **10749**.

* Dla TSP_76 najniższy wynik został uzyskany pierwszy raz przy 5 restartach i wyniósł on: **109401.8**

* Dla TSP_127 najniższy wynik został uzyskany pierwszy raz przy 12 restartach i wyniósł on: **119375.3**



# Algorytm symulowanego wyżarzania (SA)

<div style='text-align: justify'>
**Algorytm symulowanego wyżarzania** (ang. Simulated Annealing, SA) jest iteracyjną metodą optymalizacji, która rozpoczyna się od losowego rozwiązania i w każdej iteracji wprowadza zmiany w obrębie sąsiedztwa. Inspiracją dla algorytmu SA był proces metalurgiczny, w którym metal w wysokich temperaturach łatwiej poddaje się obróbce plastycznej. W miarę obniżania temperatury, zmiany kształtu stają się coraz trudniejsze. Podobnie, w algorytmie symulowanego wyżarzania na początku akceptowane są ruchy prowadzące do gorszych rozwiązań z relatywnie dużym prawdopodobieństwem, gdy temperatura jest wysoka. Z upływem iteracji oraz spadkiem temperatury, prawdopodobieństwo akceptacji gorszych rozwiązań maleje, co skutkuje tym, że algorytm niemal zawsze odrzuca pogarszające ruchy. Mechanizm ten ma na celu unikanie utknięcia w ekstremach lokalnych. W każdej iteracji generowane są losowe ruchy, a ich liczba jest 
parametryzowana w danej implementacji. 
</div>

## Badane parametry

W ramach algorytmu symulowanego wyżarzania badane są następujące parametry:

 - **`temperatura początkowa`** -  wartość temperatury, od której rozpoczyna się proces chłodzenia w algorytmie
 
 - **`temperatura końcowa`** - wartość temperatury, do której algorytm będzie dążył w trakcie działania
 
 - **`rodzaj sąsiedztwa`** - metoda generowania nowych rozwiązań na podstawie aktualnego rozwiązania. W badaniu uwzględniono typy:
 
    - `swap` nowe rozwiązanie powstaje poprzez zamianę miejscami dwóch miast w bieżącej trasie
    
    - `insertion` polega na wyborze jednego miasta z danej trasy, usunięciu go z jego pierwotnej pozycji, a następnie wstawieniu go w inne, wybrane miejsce w tej samej trasie
    
    - `2-opt` wiąże się z odwróceniem segmentu trasy między dwoma wybranymi wierzchołkami, co prowadzi do zmiany kolejności miast w tym segmencie
  
    <p style="margin-top: 10px;">
 - **`czas działania`** - limit czasu, jaki posiada algorytm na znalezienie rozwiązania
 
 - **`prędkość chłodzenia`** -  szybkość, z jaką zmniejszana jest temperatura w trakcie działania algorytmu
 
 - **`temperatura minimalna`** - wartość temperatury, poniżej której algorytm nie będzie już kontynuował poszukiwań
    </p>
    
```{r echo=FALSE, include=FALSE}
# SA_compare_methods <- read_excel("C:/Users/user/Downloads/SA.xlsx", 
#     sheet = "Porównanie_metod")
# SA_max_iterations <- read_excel("C:/Users/user/Downloads/SA.xlsx", 
#     sheet = "max_iterations")
# SA_min_temp <- read_excel("C:/Users/user/Downloads/SA.xlsx", 
#     sheet = "min_tem")
# SA_cooling_rate <- read_excel("C:/Users/user/Downloads/SA.xlsx", 
#     sheet = "cooling_rate")
# SA_initial_temp <- read_excel("C:/Users/user/Downloads/SA.xlsx", 
#     sheet = "initial_temp")

SA_compare_methods <- read_excel("C:/Users/Justyna/source/repos/Projekt_IO/TSP-problem/SA.xlsx", 
    sheet = "Porównanie_metod")
SA_max_iterations <- read_excel("C:/Users/Justyna/source/repos/Projekt_IO/TSP-problem/SA.xlsx", 
    sheet = "max_iterations")
SA_min_temp <- read_excel("C:/Users/Justyna/source/repos/Projekt_IO/TSP-problem/SA.xlsx", 
    sheet = "min_tem")
SA_cooling_rate <- read_excel("C:/Users/Justyna/source/repos/Projekt_IO/TSP-problem/SA.xlsx", 
    sheet = "cooling_rate")
SA_initial_temp <- read_excel("C:/Users/Justyna/source/repos/Projekt_IO/TSP-problem/SA.xlsx", 
    sheet = "initial_temp")
```

### Rodzaj sasiedztwa

```{r echo=FALSE}
SA_compare_methods$Dataset <- c("TSP_48", "TSP_76", "TSP_127")

compare_metods_tsp48 <- SA_compare_methods[1, ] %>% pivot_longer(cols = -Dataset, names_to = "Metoda", values_to = "Długość ścieżki")
compare_metods_tsp76 <- SA_compare_methods[2, ] %>% pivot_longer(cols = -Dataset, names_to = "Metoda", values_to = "Długość ścieżki")
compare_metods_tsp127 <- SA_compare_methods[3, ] %>% pivot_longer(cols = -Dataset, names_to = "Metoda", values_to = "Długość ścieżki")

p1 <- ggplot(compare_metods_tsp48, aes(x = reorder(Metoda, -`Długość ścieżki`), y = `Długość ścieżki`, fill = Metoda)) +
  geom_col() +
  geom_text(aes(label = round(`Długość ścieżki`, 1)), vjust = 2, color = "black", size = 3.2) + 
  labs(
    title = "TSP_48",
    x = "Metoda",
    y = "Długość ścieżki"
  ) +
  theme_minimal() +
  theme(
    plot.title = element_text(size = 10, hjust = 0.5))

p2 <- ggplot(compare_metods_tsp76, aes(x = reorder(Metoda, -`Długość ścieżki`), y = `Długość ścieżki`, fill = Metoda)) +
  geom_col() +
  geom_text(aes(label = round(`Długość ścieżki`, 1)), vjust = 2, color = "black", size = 3.2) + 
  labs(
    title = "TSP_76",
    x = "Metoda",
    y = "Długość ścieżki"
  ) +
  theme_minimal() +
  theme(
    plot.title = element_text(size = 10, hjust = 0.5))

# Wykres dla TSP_127
p3 <- ggplot(compare_metods_tsp127, aes(x = reorder(Metoda, -`Długość ścieżki`), y = `Długość ścieżki`, fill = Metoda)) +
  geom_col() +
  geom_text(aes(label = round(`Długość ścieżki`, 1)), vjust = 2, color = "black", size = 3.2) + 
  labs(
    title = "TSP_127",
    x = "Metoda",
    y = "Długość ścieżki"
  ) +
  theme_minimal() +
  theme(
    plot.title = element_text(size = 10, hjust = 0.5))

(p1 + p2 + p3 + guide_area()) +
  plot_layout(guides = "collect") +  
  plot_annotation(title = "Długość ścieżki w zależności od rodzaju ruchu",
                  theme = theme(
      plot.title = element_text(size = 14, face = "bold", hjust = 0.5)))
```


# Algorytm przeszukiwania tabu

<div style='text-align: justify'>
**Algorytm przeszukiwania tabu** (ang. Tabu Search, TS) to algorytm, który opiera się na stopniowym ulepszaniu początkowego, losowego rozwiązania. W przypadku problemu komiwojażera algorytm stara się skrócić trasę w taki sposób, aby odwiedzić wszystkie punkty. TS działa w sposób iteracyjny – w każdej iteracji obecne rozwiązanie jest modyfikowane poprzez wybór jednego z ruchów zdefiniowanych w sąsiedztwie. Charakterystyczną cechą algorytmu TS jest lista tabu, która 
przechowuje ruchy wykonane w ostatnich iteracjach. Ruchy te są czasowo zakazane, co zapobiega zapętleniu się algorytmu i ponownemu odwiedzaniu tych samych rozwiązań. Algorytm pozwala również na wykonanie ruchu, który chwilowo pogarsza rozwiązanie. Taki mechanizm umożliwia ucieczkę z lokalnych ekstremów i zwiększa szansę na znalezienie rozwiązania globalnie optymalnego lub bliskiego optymalnemu. Dodatkowo TS może korzystać z kryterium zakończenia działania, 
które przerywa algorytm, jeśli przez dłuższy czas nie nastąpi poprawa wyniku.
</div>

## Badane parametry

W ramach algorytmu przeszukiwania tabu badane są następujące parametry:

 - **`długość listy tabu`** - liczba wykonanych ruchów, które nie mogą być ponownie wykorzystanie przez określoną liczbę iteracji
 
 - **`liczba iteracji bez poprawy`** - liczba iteracji, po której algorytm kończy działanie, jeśli nie znaleziono lepszego rozwiązania
 
 - **`rodzaj sąsiedztwa`** - metoda generowania nowych rozwiązań na podstawie aktualnego rozwiązania. W badaniu uwzględniono typy:
 
    - `swap` nowe rozwiązanie powstaje poprzez zamianę miejscami dwóch miast w bieżącej trasie
    
    - `insertion` polega na wyborze jednego miasta z danej trasy, usunięciu go z jego pierwotnej pozycji, a następnie wstawieniu go w inne, wybrane miejsce w tej samej trasie
    
    - `2-opt` wiąże się z odwróceniem segmentu trasy między dwoma wybranymi wierzchołkami, co prowadzi do zmiany kolejności miast w tym segmencie
  
    <p style="margin-top: 10px;">
 - **`czas działania`** - limit czasu, jaki posiada algorytm na znalezienie rozwiązania
    </p>

```{r echo=FALSE, include=FALSE}

```

# Algorytm genetyczny

<div style='text-align: justify'>
**Algorytm genetyczny** (ang. Genetic Algorithm, GA) to technika optymalizacyjna, która przeszukuje przestrzeń możliwych rozwiązań danego problemu, wykorzystując elementy losowe w celu znalezienia najlepszego rozwiązania. Jego działanie naśladuje proces ewolucji biologicznej. Początkowa populacja rozwiązań poddawana jest serii operacji, takich jak krzyżowanie oraz mutacje, co prowadzi do powstania nowej generacji. Proces ten jest powtarzany wielokrotnie, 
aż do osiągnięcia określonej liczby iteracji lub spełnienia innych warunków stopu. 
</div>

## Badane parametry

W ramach algorytmu genetycznego badane są następujące parametry:

 - **`wielkość populacji`** - liczba osobników w populacji, które będą brane pod uwagę w danej iteracji algorytmu
 
 - **`prawdopodobieństwo mutacji`** - prawdopodobieństwo z jakim nastąpi mutacja genów w osobnikach
 
 - **`prawdopodobieństwo krzyżowania`** - prawdopodobieństwo z jakim nastąpi krzyżowanie osobników w populacji
 
 - **`metoda doboru rodziców`** - sposób wyboru najlepszych osobników do reprodukcji:
 
   - `turniejowy` - losowana jest grupa osobników stanowiąca 10% populacji, a jako rodzic wybierany jest osobnik z najkrótszą trasą
   
   - `rankingowy` - wybór rodzica odbywa się na podstawie rankingu osobników, przy czym zwracana jest tylko jedna ścieżka
   
   <p style="margin-top: 10px;">
 - **`metoda krzyżowania`** - sposób łączenia genów (tras) rodziców w celu stworzenia potomków:
 
   - `order crossover (OX)` - z pierwszego rodzica wybierany jest losowy segment miast, który jest kopiowany do potomka w to samo miejsce, pozostałe miasta są uzupełniane w potomku zgodnie z ich kolejnością wystąpienia w drugim rodzicu
   
   - `partially matched crossover (pmx)` - dziedziczenie części trasy od każdego z rodziców przy zachowaniu oryginalnej kolejności odwiedzonych miast, jednocześnie eliminując duplikaty w nowo powstałym rozwiązaniu 
   </p>
   
   <p style="margin-top: 10px;">
 - **`metoda mutacji`** - metoda generowania nowych rozwiązań na podstawie aktualnego rozwiązania. W badaniu uwzględniono typy:
 
    - `swap` nowe rozwiązanie powstaje poprzez zamianę miejscami dwóch miast w bieżącej trasie
    
    - `insertion` polega na wyborze jednego miasta z danej trasy, usunięciu go z jego pierwotnej pozycji, a następnie wstawieniu go w inne, wybrane miejsce w tej samej trasie
    
    - `inversion` odwrócenie kolejności odwiedzanych miast w wybranym segmencie trasy
    </p>
    
    <p style="margin-top: 10px;">
 - **`liczba pokoleń`** - liczba iteracji algorytmu 
    </p>
    
```{r echo=FALSE, include=FALSE}

```

# Algorytm mrówkowy

<div style='text-align: justify'>
**Algorytm mrówkowy** (ang. Ant Colony Optimisation, ACO) jest inspirowany zachowaniem mrówek w poszukiwaniu najkrótszej drogi do źródła pożywienia. W ramach tego algorytmu sztuczne mrówki eksplorują przestrzeń rozwiązań, tworząc różne trasy między miastami. Każda mrówka rozpoczyna swoją wędrówkę od losowo wybranego miasta, a następnie porusza się do kolejnych miast, wybierając je na podstawie prawdopodobieństwa, które zależy od ilości feromonu na krawędziach oraz odległości między miastami. Po zakończeniu każdej trasy mrówki aktualizują ilość feromonu na krawędziach, wzmacniając te, które były częścią krótszych tras, a jednocześnie zmniejszając ilość feromonu na krawędziach mniej efektywnych. Proces ten powtarza się przez wiele iteracji, co pozwala na stopniowe poprawianie jakości rozwiązań. 
</div>

## Badane parametry

W ramach algorytmu mrówkowego badane są następujące parametry:

 - **`liczba mrówek`** - liczba osobników (mrówek), które będą eksplorować przestrzeń rozwiązań w danej iteracji algorytmu
 
 - **`liczba iteracji`** - liczba iteracji, po której algorytm kończy działanie
 
 - **`parametr alfa`** - kontroluje wpływ ilości feromonu na wybór kolejnego miasta przez mrówki. Wyższa wartość alfa sprawia, że mrówki bardziej kierują się feromonami
 
 - **`parametr beta`** - wpływ heurystyki na decyzje mrówek. Wyższa wartość beta sprawia, że mrówki bardziej zwracają uwagę na odległość między miastami
 
 - **`parametr rho`** - współczynnik parowania feromonów, który określa tempo znikania feromonów na krawędziach. Wyższa wartość rho oznacza szybsze parowanie feromonów

```{r}

```




